【裁判字號】    95,簡上,434
【裁判日期】    951205
【裁判案由】    損害賠償
【裁判全文】
臺灣臺北地方法院民事判決             95年度簡上字第434號
上  訴  人  崇友實業股份有限公司
法定代理人  乙○○
訴訟代理人  戊○○
被上訴人    永聯營造工程股份有限公司
法定代理人  丙○○
訴訟代理人  丁○○
            甲○○
上列當事人間請求損害賠償事件，上訴人對於中華民國95年6月1
2日本院臺北簡易庭95年度北簡字第189號第一審判決提起上訴，
本院於中華民國95年11月21日言詞辯論終結，判決如下：
    主      文
上訴駁回。
第二審訴訟費用由上訴人負擔。
    事實及理由
甲、程序方面：
一、按簡易訴訟第二審程序訴之變更或追加，非經他造同意，不
    得為之。但請求之基礎事實同一者，不在此限。民事訴訟法
    第436條之1第3項準用同法第446條第1項定有明文。查，上
    訴人原審係主張依據民法第226條請求損害賠償。然於第二
    審訴訟程序改依據民法第254條、第260條及第216條主張因
    賠償給付遲延致所害之損害（見上訴理由狀，本院卷第18頁
    ）。然綜觀上訴人於原審與本院程序中所主張之事實，均係
    因被上訴人未依約履行給付價金之義務，應負擔債務不履行
    之損害賠償責任，僅上訴人由原先主張給付不能變更為改請
    求被上訴人給付遲延之損害賠償責任，應認上訴人於本院所
    為訴之變更係基於同一基礎事實，核與首揭規定相符，自應
    准許。
乙、實體方面：
一、上訴人主張：兩造共同簽訂升降設備買賣合約（下稱系爭買
    賣契約）與升降設備安裝承攬合約（下稱系爭承攬契約），
    由上訴人負責將電梯設備計12台安裝於被上訴人指定地點即
    台北市臺灣大學學人宿舍新建大樓。系爭買賣契約、承攬契
    約，上訴人業將電梯運送至被上訴人指定地點並安裝完成，
    並處於隨時可以驗收移交之狀態。詎料，被上訴人遭訴外人
    國立臺灣大學解約，惟被上訴人迄今尚有買賣及承攬價款共
    計新台幣（下同）2,651,461元尚未給付，屢經上訴人催討
    ，被上訴人均藉辭推託未予給付，上訴人乃依法解除契約。
    嗣後上訴人為減低損害之發生與擴大，遂與承接本項工程後
    續處理事宜之訴外人立鴻營造工程有限公司（下稱立鴻公司
    ）簽訂合約，惟立鴻公司僅給付上訴人220萬元作為繼續完
    成契約義務之對價。系爭買賣契約、承攬契約因被上訴人遭
    國立台灣大學解約，仍餘2,651,461元尚未給付，本件因可
    歸責被上訴人之事由給付遲延後依法通知解除契約，致上訴
    人損失原可得預期之利益計有451,46l元。（計算式2,65l,4
    6l-2,200,000=45l,461）。爰依據債務不履行之法律關係，
    訴請被上訴人給付。
二、被上訴人則以：國立台灣大學於94年9月20日函逕行終止與
    被上訴人之合約，被上訴人旋即函催國立台灣大學，速依行
    政院公共工程委員會公共工程廠商延誤履約進度處理要點第
    16條第1項第4款規定，對於已施作完成之工作項目及數量，
    應會同監造單位及被上訴人辦理結算。惟國立台灣大學均置
    之不理，致被上訴人無法給付承攬價款。上訴人以被上訴人
    未付清餘款為由解除雙方合約，倘契約既經上訴人解除乃使
    契約溯及消滅，上訴人即應依契約書第7條特約條款取回或
    收回已安裝之機件。上訴人未經被上訴人同意即將尚屬被上
    訴人所有升降設備，逕行與立鴻公司另締結合約因而遭致受
    有損害，實與被上訴人無涉，而不得向被上訴人請求。本件
    被上訴人已付價金高達6,148,539元，上訴人卻將市價連同
    安裝費用達880萬元之升降設備，以220萬元之價格賤價出賣
    予立鴻公司，顯係上訴人串同立鴻公司訛詐被上訴人，自違
    誠信原則，依民法第148條之規定，自不能向被上訴人求償
    等語，資為抗辯。
三、原審為上訴人敗訴之判決，上訴人於本院上訴聲明為：原判
    決廢棄；被上訴人應給付上訴人451,461元及自起訴狀繕本
    送達翌日起至清償日止，按年息5％計算之利息。被上訴人
    於本院答辯聲明則為：上訴駁回。
四、兩造不爭執事項：
（一）兩造於93年6月24日簽訂系爭買賣契約與系爭承攬契約，
      約定上訴人負責將電梯設備共12台安裝在被上訴人指定地
      點國立台灣大學學人宿舍新建大樓，並約定買賣總價額為
      528萬元，承攬報酬總額為352萬元。
（二）上訴人已將系爭買賣合約之電梯設備運至被上訴人指定地
      點並安裝完成，被上訴人目前僅支付買賣價款及承攬報酬
      6,148,539元。
（三）國力台灣大學於94年9月20日以校總字第940028367號函知
      被上訴人，表示被上訴人所承攬之「學人宿舍新建統包工
      程（椰風專案第一期）」遲延完工，而終止合約。
（四）上訴人於94年9月28日委請律師通知被上訴人於函到7日內
      履行給付系爭買賣合約之價金及承攬合約之報酬，逾期不
      給付兩造合約即日解除，並將被上訴人已付價金充作賠償
      金額，不另為解約之通知。
（五）上訴人與立鴻公司於95年3月16日簽訂「代位清償協議書
      」就被上訴人尚未結清之工程款2,651,461元部分，立鴻
      公司願代位清償220萬元，並由上訴人與立鴻公司簽訂升
      降設備安裝承攬合約書，其中約定安裝承攬報酬總額為
      220萬元。
五、兩造之爭點及論述：
    按契約當事人之一方遲延給付者，他方當事人得定相當期限
    ，催告其履行，如於期限內不履行時，得解除其契約。解除
    權之行使，不妨礙損害賠償之請求。損害賠償，除法律另有
    規定或契約另有訂定外，應以填補債權人所受損害及所失利
    益為限。依通常情形或依已定之計畫、設備或其他特別情事
    ，可得預期之利益，視為所失利益。民法第254條、第260條
    及第216條定有明文。上訴人主張被上訴人有遲延給付買賣
    價金之情事，致伊有權解除契約，並得請求所受之損害，為
    被上訴人所否認，並以前揭情詞置辯，故本件之爭點首應探
    究：被上訴人是否有遲延未給付買賣價金之情事，致上訴人
    有權解除系爭買賣契約、承攬契約。現本件之爭點析述如后
    ：
（一）兩造均不爭執被上訴人尚有2,651,461之價款尚未給付，
      然上訴人指稱其中被上訴人尚有451,461元之買賣價金尚
      未給付，被上訴人則辯稱關於系爭買賣契約之價金已全數
      支付，尚未給付部分，僅為系爭承攬契約之價金。本件上
      訴人既主張因被上訴人有遲延未給付買賣價金致其得解除
      契約後，沒入全部價金並訴請被上訴人負擔損害賠償責任
      ，自應由上訴人就此有利於己之事實，舉證證明之。經查
      ：
    1.上訴人雖提出該公司統一發票五紙，其中扣除日期記載為
      95年4月25日金額為451,461元之統一發票一紙後，賸餘四
      紙統一發票記載之金額總和合計為6,148,539元（計算式
      ：1,760,000+1,760,000+1,320,000+1,308,539=6,148,53
      9，見本院卷第67至第69頁），倘配合上訴人於95年10月
      19日自行製作之明細表，其中確實記載關於買賣部分有一
      張發票金額為451,431元之發票，並無實收金額（見本院
      卷第72頁）。然前開發票記載之合約號碼為均為GF002166
      ，又系爭買賣契約、承攬契約之合約編號亦均為GF-2166
      ，故實無法僅因上訴人提出之統一發票及片面製作之明細
      表，遽認定被上訴人確實有積欠系爭買賣合約價款。
    2.又系爭買賣契約第3條付款辦法約定「第一期款：甲方（
      即被上訴人）於簽約時付訂金176萬元（票期30天）。第
      二期款：甲方應由貨抵工地時給付352萬元（票期30天）
      ，配合工地進度分批送貨時，按單價表逐台計價給付」。
      （見本院卷第21頁）。至於系爭承攬契約第4條付款辦法
      則約定「完裝完成時付264萬元（票期30天）；驗收時付
      清報酬餘款88萬元（票期30天）」，而第5條針對完工期
      限則約定「乙方（即上訴人）收到升降設備合約之貨抵工
      地款支票後，甲方應於實際出貨日期前五天將裝設升降設
      備之大樓升降道清理，及底坑防水處理完成，以書面或電
      話通知乙方安裝後，每台45天內安裝完成。」（見本院卷
      第23頁），由前開約款可知，被上訴人必先付清買賣價款
      後，並清理環境通知上訴人後，上訴人方會進場安裝，而
      安裝完成後被上訴人方有給付承攬報酬之義務。綜上可知
      ，本件被上訴人必先給付完畢買賣價金報酬後，方有給付
      承攬報酬之可能，又本件被上訴人已給付之款項達6,148,
      539元，已高於系爭買賣契約之價金528萬元，故被上訴人
      辯稱其僅積欠承攬契約報酬，並未積欠買賣契約報酬係屬
      可採。
（二）上訴人是否得解除買賣契約，應就被上訴人是否有違反系
      爭買賣契約之約款情形為斷：
    1.系爭買賣契約、承攬契約，關於合約編號雖均記載為GF-2
      166，然以上訴人另與立鴻公司簽立之升降設備安裝承攬
      合約書，記載之合約編號亦同為GF-2166，顯見該合約編
      號僅係為上訴人一方擬定，內部管理所用，故不得因合約
      編號相同，遽認定此兩份契約有須合併判斷其法律效果。
    2.另關於系爭買賣契約、承攬契約除前述之付款辦法有明顯
      不同外，而系爭買賣契約第7條特約條款所約定之「本合
      約升降設備全部價金未付清以前，所有權仍屬乙方。甲方
      未能按本合約第3條約定付款及如期兌現時，乙方得請求
      一次付清總價款或解除本合約，無條件取回已運抵工地之
      貨品或收回已安裝完成之機件，甲方已付價款作為乙方賠
      償金。因可歸責於甲方之事由而取消本合約時，甲方已付
      之全部價款應給乙方作為違約金，訂購之機件歸乙方所有
      ，已交付之機件，由乙方無條件取回。」（見本院卷第22
      頁）。此為系爭承攬契約所未見，顯見倘被上訴人已支付
      買賣價金完畢後，即便有未全數給付承攬報酬之情事，上
      訴人僅得訴請被上訴人給付報酬，不得解除買賣契約，甚
      或沒入被上訴人已交付之買賣價金充作違約金。
    3.綜上，本件被上訴人並未積欠買賣契約價金，已如前述。
      從而，上訴人自無由依據系爭買賣契約第7條及民法給付
      遲延之規定，解除系爭買賣契約，並訴請被上訴人負擔損
      害賠償之責。
六、綜上所述，本件上訴人主張被上訴人有積欠買賣價金為不可
    採。是則上訴人執此主張解除契約並向被上訴人請求損害賠
    償，並命被上訴人給付451,461元及自起訴狀繕本送達翌日
    即95年1月12日起至清償日止按年息5％計算之利息，為無理
    由，應予駁回。原審為上訴人敗訴之判決，並無不合。上訴
    意旨指摘原判決不當，求予廢棄改判，為無理由，應予駁回
    。
七、因本件事證已臻明確，兩造其餘主張陳述及所提之證據，經
    本院斟酌後，認與判決結果不生影響，均毋庸再予論述，附
    此敘明。
八、據上論結：本件上訴無理由，依民事訴訟法第436條之1第3
    項、第449條第1項、第78條，判決如主文。
中    華    民    國    95    年    12    月    5     日
            民事第四庭  審判長  法  官  林麗玲
                                法  官  洪遠亮
                                法  官  黃柄縉
以上正本係照原本作成
本判決不得上訴
中    華    民    國    95    年    12    月    7     日
                                書記官  楊湘雯


司法院資訊處製作；財團法人民間司法改革基金會備份。
